【裁判字號】    95,訴,1298
【裁判日期】    950622
【裁判案由】    偽造文書等
【裁判全文】
臺灣臺中地方法院刑事判決              95年度訴字第1298號
公  訴  人  臺灣臺中地方法院檢察署檢察官
被      告  乙○○
                    國民
上列被告因違反臺灣地區與大陸地區人民關係條例等案件，經檢
察官提起公訴（九十四年度偵字第四七七號），本院合議庭裁定
改以簡式審判程序審理，判決如下：
    主    文
乙○○共同連續違反不得使大陸地區人民非法進入臺灣地區之規
定，累犯，處有期徒刑壹年貳月。
    犯罪事實
一、乙○○於民國八十六年間，因竊盜案件，經本院判處有期徒
    刑三月確定，甫於八十六年十二月九日執行完畢。詎乙○○
    仍不知悔改，明知大陸地區人民非經主管機關許可，不得進
    入臺灣地區，亦明知其與大陸地區人民張小麗間並無結婚真
    意，竟因貪圖蔡東昌（現由檢察官偵查中）所允諾之新臺幣
    （下同）五萬元報酬，同意蔡東昌之提議，共謀由乙○○擔
    任人頭丈夫，以「假結婚真入境」之方式，使大陸地區人民
    張小麗得以配偶來臺探親名義，非法進入臺灣地區，二人因
    而共同基於使大陸地區人民非法進入臺灣之概括犯意聯絡，
    復與張小麗共同基於行使使公務員登載不實文書之概括犯意
    聯絡，由乙○○接受蔡東昌之安排，於九十年六月三十日搭
    機前往大陸地區福建省，再於同年八月一日（起訴書誤載為
    五日）由蔡東昌帶領乙○○及張小麗至大陸地區福建省南平
    市第二公證處辦理結婚登記手續，並取得中華人民共和國福
    建省南平市第二公證處於同年月五日核發之（２００１）延
    證字第１０５１號結婚公證書後，再由乙○○向財團法人海
    峽交流基金會（以下簡稱海基會）申請驗證，海基會因而於
    同年十二月二十日，據以核發（九○）核字第○六七五一四
    號證明書。乙○○明知並無結婚之事實，仍於同年月二十一
    日，在蔡東昌陪同下，持前揭結婚公證書及海基會驗證之證
    明書等資料，而以此不實之事項，向臺中市北區戶政事務所
    辦理結婚登記，使不知情之戶政事務所承辦之公務員，將此
    不實之事項，登載於其職務上掌管之公文書即戶籍謄本電腦
    檔案中，據以列印核發記事欄註記「民國九十年八月一日與
    大陸地區人民張小麗結婚」此不實事項之戶籍謄本予乙○○
    ，並據此核發配偶欄登記為張小麗之新國民身分證交予乙○
    ○。乙○○及蔡東昌復進而基於前述行使公務員登載不實文
    書及使大陸地區人民非法進入臺灣地區之同一概括犯意聯絡
    ，先後於：
  (一)九十年十二月二十三日，由乙○○前往其當時戶籍所在地之
    轄區即臺中市警察局第二分局立人派出所，以配偶來臺探親
    為名義，而填具「大陸地區人民進入臺灣地區保證書」，並
    持前開使公務員登載不實之戶籍謄本等公文書，向該管公務
    員行使之，使該管公務員將「乙○○與被保人張小麗係夫妻
    關係」之不實事項，登載於該保證書上之「對保或證明機關
    （構）簽註意見欄」之公文書上。繼而於九十年十二月二十
    六日，由乙○○出具委託書，委託蔡東昌持上開不實之戶籍
    謄本、「大陸地區人民進入臺灣地區保證書」等證明文件，
    以配偶來臺探親為由，向內政部警政署入出境管理局（以下
    簡稱境管局）提出大陸地區人民張小麗入境之申請，而據以
    行使，使境管局承辦出入境職務之公務員，經實質審查後，
    因未能發覺乙○○與張小麗係假結婚之實情，因而發給中華
    民國臺灣地區旅行證予張小麗，以上分別足生損害於臺中市
    北區戶政事務所、臺中市警察局第二分局立人派出所及境管
    局等機關，對於戶籍資料管理、警察機關轄區人口管理、大
    陸地區人民入出境臺灣地區管理之正確性。張小麗取得上開
    旅行證後，即於九十一年二月二十八日，以配偶探親之名義
    ，利用形式上合法之臺灣地區旅行證，掩飾實質非法之方式
    ，從大陸地區搭機自桃園中正機場非法進入臺灣地區。張小
    麗入境後，即由蔡東昌接往不詳處所工作，實際上並未與乙
    ○○共同居住。嗣張小麗因入境臺灣地區後即在臺北縣三重
    市等不詳地點非法工作及逾期停留，經臺北縣政府警察局三
    重分局（以下簡稱三重分局）查獲，並於九十一年八月十四
    日遭強制遣送出境。
  (二)乙○○又於九十二年九月一日，前往當時戶籍所在地之轄區
    三重分局（乙○○應蔡東昌之要求，已於九十一年三月十八
    日將戶籍遷移至臺北縣三重市○○路○段一五四巷二二號郭
    民証戶內），以配偶來臺探親為名義，而填具「大陸地區人
    民進入臺灣地區保證書」，並持前開使公務員登載不實之戶
    籍謄本等公文書，向該管公務員行使之，使該管公務員將「
    乙○○與被保人張小麗係夫妻關係」之不實事項，登載於該
    保證書上之「對保或證明機關（構）簽註意見欄」之公文書
    上。乙○○於取得上開不實之「大陸地區人民進入臺灣地區
    保證書」後，隨即於同日，出具委託書予蔡東昌，委託蔡東
    昌持上開不實之戶籍謄本、「大陸地區人民進入臺灣地區保
    證書」等證明文件，以配偶來臺探親為由，向境管局提出大
    陸地區人民張小麗入境之申請，而據以行使，經境管局承辦
    出入境職務之公務員實質審核後，以張小麗前次入境後，因
    從事與許可目的不符之工作為警查獲，且經許可入境後未於
    規定期限內離境為由，而為不予許可張小麗申請來臺探親之
    行政處分。張小麗始因無法取得中華民國臺灣地區旅行證，
    而未來臺，乙○○及蔡東昌使大陸地區人民張小麗非法進入
    臺灣地區之行為始未得逞。
  (三)再於九十三年八月二十六日，由乙○○出面前往轄區三重分
    局，以配偶來臺探親為名義，而填具「大陸地區人民進入臺
    灣地區保證書」，並持前開使公務員登載不實之戶籍謄本等
    公文書，向該管公務員行使之，使該管公務員將「乙○○與
    被保人張小麗係夫妻關係」之不實事項，登載於該保證書上
    之「對保或證明機關（構）簽註意見欄」之公文書上。繼而
    於九十三年八月二十七日，乙○○再行委託蔡東昌持上開不
    實之戶籍謄本、「大陸地區人民進入臺灣地區保證書」等證
    明文件，以配偶來臺探親為由，向境管局提出大陸地區人民
    張小麗入境之申請，而據以行使，經境管局承辦出入境職務
    之公務員實質審核後，因未能發覺乙○○與張小麗係假結婚
    之實情，而發給中華民國臺灣地區旅行證予張小麗，張小麗
    取得上開旅行證後，即於九十三年九月二十九日，以配偶探
    親之名義，利用形式上合法之臺灣地區旅行證，掩飾實質非
    法之方式，從大陸地區搭機自桃園中正機場非法進入臺灣地
    區。張小麗入境後，仍由蔡東昌接往不詳處所工作，實際上
    亦未與乙○○共同居住。於九十四年十一月十日，張小麗再
    經查獲非法工作及逾期停留，已於九十五年一月七日，執行
    強制出境。其間乙○○於九十三年八月十七日，由其兄鄭明
    炎陪同向臺灣臺中地方法院檢察署檢察官自白前開(一)、(二)部
    分之犯行，因而查悉上情。
二、案經臺灣臺中地方法院檢察署檢察官偵查起訴。
    理    由
一、訊據被告乙○○對於上揭犯罪事實坦承不諱，並經證人即被
    告之兄鄭明炎於偵查中證述：被告與大陸新娘是假結婚，伊
    有提供並承租房屋給被告居住，但伊從未看過大陸女子張小
    麗與被告同住過，被告的戶籍是在九十一年三月十八日遷到
    臺北，但其都住在臺中市等語、證人郭民証於偵查中證稱：
    伊並不認識被告，是共犯蔡東昌說被告要來北部工作，要將
    戶籍寄在伊住所，伊即將戶口名簿拿給共犯蔡東昌，由被告
    與共犯蔡東昌一同去辦戶籍登記，後來伊就未再見過被告等
    語甚詳，並有卷附內政部警政署入出境管理局九十四年一月
    十日境信凡字第０９４１０３６０５００號函、九十五年一
    月十一日境信雲字第０９４１０２５２５１０號函及所附之
    張小麗入出國日期證明書、海基會證明、中華人民共和國福
    建省南平市第二公證處結婚公證書、記事欄註記「民國九十
    年八月一日與大陸地區人民張小麗結婚」之被告戶籍謄本、
    入出境管理局不准狀況通知單、中華民國臺灣地區補出境申
    請書、歷次大陸地區人民進入臺灣地區旅行證申請書、大陸
    地區人民進入臺灣地區保證書、委託書、臺北縣政府警察局
    三重分局九十一年八月十二日重警檢字第０９１００２８０
    １８號函、內政部警政署入出境管理局不予許可處分書、臺
    北縣政府警察局三重分局九十三年十月廿二日北縣重警陸字
    第０９３００４４２７５號函及所附訪查紀錄表、內政部警
    政署入出境管理局面談紀錄、內政部警政署基隆港務警察局
    九十五年一月六日基港警保字第０９５００００２７７號函
    、被告入出境查詢結果等資料附卷可資佐證，足認被告之自
    白與事實相符，堪以採信。從而，本案事證明確，被告犯行
    至堪認定，應予依法論科。
二、按臺灣地區與大陸地區人民關係條例第七十九條第一項對於
    違反同條例第十五條第一款所定不得使大陸地區人民非法進
    入臺灣地區之處罰，旨在防止大陸地區人民非法進入臺灣地
    區，以維護臺灣地區之安全與安定；所稱「非法」，自應從
    實質上之合法性予以判斷，凡評價上違反法秩序之方法，均
    屬「非法」。參照行政程序法第一百十九條第一款、第二款
    規定，受益人以詐欺、脅迫或賄賂方法，使行政機關作成行
    政處分者；或對重要事項提供不正確資料或為不完全陳述，
    致使行政機關依該資料或陳述而作成行政處分者，其信賴不
    值得保護。故在大陸地區通謀虛偽結婚，以不實之結婚證明
    辦理相關戶籍登記、入境等手續，憑以進入臺灣地區，其所
    持之入境許可文件雖係入出境主管機關所核發，形式上為合
    法，但因以詐欺方法而取得，即不具實質上之合法性，仍屬
    非法進入臺灣地區（最高法院九十四年度臺上字第一○六四
    號判決意旨參照）。核被告所為，係犯臺灣地區與大陸地區
    人民關係條例第七十九條第一項、第十五條第一款之使大陸
    地區人民非法進入臺灣地區罪（犯罪事實欄一、(一)、(三)部分
    ）及同條例第七十九條第四項、第一項、第十五條第一款之
    使大陸地區人民非法進入臺灣地區未遂罪（犯罪事實欄一、
    (二)部分）、刑法第二百十六條、第二百十四條行使使公務員
    登載不實文書罪。又按錄音、錄影或電磁紀錄，藉機器或電
    腦之處理所顯示之聲音、影像或符號，足以為表示其用意之
    證明者，以文書論，刑法第二百二十條第二項定有明文，是
    被告與共犯蔡東昌前往臺中市北區戶政事務所辦理結婚登記
    ，使該管不知情之承辦公務員將被告與共犯張小麗結婚之不
    實事項登載於戶籍謄本之電腦檔案中，此部分係屬刑法第二
    百二十條第二項所規定以文書論之文書，特此說明。又按連
    續數行為而犯同一之罪名者，以一罪論，刑法第五十六條定
    有明文，則當連續犯罪之際，遇刑法有變更時，其一部涉及
    舊法，一部涉及新法者，即應依最後行為時之法律處斷，最
    高法院著有二十九年上字第三八六六號判例意旨可資參照。
    查臺灣地區與大陸地區人民關係條例前於九十二年十月二十
    九日修正公布，其中修正後之第七十九條規定已自九十二年
    十二月三十一日施行（行政院九十二年十二月二十九日院臺
    秘字第○九二○○六九五一七號令），而被告犯罪事實欄一
    、(三)中關於違反臺灣地區與大陸地區人民關係條例之犯行，
    其行為著手時間為九十三年八月二十七日，已在該條例修正
    施行後，自無行為後法律變更可言，而無適用刑法第二條之
    餘地，檢察官認本件被告行為後法律有變更，經比較新舊法
    後，以修正前之規定對被告有利，應適用舊法之規定論處，
    容有誤會。被告就所犯行使使公務員登載不實文書罪部分，
    與共犯蔡東昌及張小麗間；就使大陸地區人民非法進入臺灣
    地區罪部分，與共犯蔡東昌間，分別有犯意聯絡及行為分擔
    ，均為共同正犯。被告所犯使公務員登載不實罪，為嗣後行
    使之高度行為所吸收，不另論罪。又如犯罪事實欄一、(二)所
    載之犯罪事實，被告與共犯蔡東昌固已向境管局提出張小麗
    來臺探親之申請，惟經境管局承辦出入境職務之公務員實質
    審核後，認應為不予許可之處分，至張小麗未能進入臺灣地
    區，故被告此部分犯行應屬未遂。被告先後多次行使使公務
    員登載不實文書及使大陸地區人民非法進入臺灣地區之行為
    ，均時間緊接，且犯罪構成要件相同，顯均係基於概括犯意
    為之，應依連續犯之規定各論以一罪，並分別加重其刑。被
    告所犯上開二罪間，有方法、結果之牽連關係，依刑法第五
    十五規定，應從一重以連續違反臺灣地區與大陸地區人民關
    係條例部分論罪。又按曾受有期徒刑之執行完畢或受無期徒
    刑或有期徒刑之一部執行而赦免後，五年內再犯有期徒刑以
    上之罪者，為累犯，加重其刑至二分之一，為刑法第四十七
    條所明定，連續行為之一部行為係在另一犯罪之有期徒刑執
    行完畢後五年以內，仍無解於累犯之成立（最高法院八十三
    年度臺上字第二八一三號裁判意旨參照），查被告前於八十
    六年間，因竊盜案件，經本院判處有期徒刑三月確定，入監
    執行後，於八十六年十二月九日期滿執行完畢，有臺灣臺中
    地方法院檢察署刑案資料查註紀錄表及臺灣高等法院被告前
    案紀錄表各一份在卷可按，則其先後多次行使使公務員登載
    不實及使大陸地區人民非法進入臺灣地區犯行之犯罪時間，
    其中如犯罪事實欄一、(二)及(三)所載之部分犯行，雖均在前開
    竊盜犯罪之有期徒刑執行完畢後五年以後，然因與此部分犯
    罪有連續犯關係之如犯罪事實欄一、(一)所載之行使使公務員
    登載不實及使大陸地區人民非法進入臺灣地區之行為，係在
    前開有期徒刑執行完畢後五年以內為之，參諸首揭裁判意旨
    ，被告於五年以內再犯本件有期徒刑以上之罪，仍應論以累
    犯，並依法遞加重其刑，檢察官漏未論及被告有前揭累犯之
    事實，容有疏漏，應予補充敘明。再按自首犯罪應減輕其刑
    ，其立法意旨在鼓勵罪犯悔悟遷善之意向，且可免偵查犯罪
    之勞費，連續犯雖為裁判上一罪，但事實上為數個犯罪行為
    ，故應就所有連續行為皆自首，始能以自首論，若僅就一部
    分行為自首，他部分行為未自首，與立法意旨不符，其自首
    效力不應及於全部犯罪事實，既有他部分行為未自首，以一
    罪論處結果，自應認無自首之適用（最高法院七十三年度第
    二次刑庭會議決議參照）。茲被告雖於九十三年八月十七日
    ，自動向臺灣臺中地方法院檢察署檢察官陳明其如犯罪事實
    欄一、(一)、(二)所載犯行，惟其嗣後於九十三年八月二十六日
    ，仍再為犯罪事實欄一、(三)部分之犯行，且於檢察官於九十
    四年一月十八日收受包含犯罪事實欄(三)部分之大陸地區人民
    進入臺灣地區保證書（犯罪時間：九十三年八月二十六日）
    及大陸地區人民進入臺灣地區旅行證申請書（犯罪時間：九
    十三年八月二十七日）之境管局九十四年一月十日境信凡字
    第○九四一○三六○五○○號函，而得悉被告上有此犯罪事
    實欄一、(三)部分犯行後之九十四年十二月十五日偵訊時，經
    檢察官提示包括該部分之委託書時，被告方供述曾三度委託
    共犯蔡東昌辦理張小麗之入境手續，是被告並未於偵查機關
    知悉其犯罪事實欄一、(三)之犯行前，自首該部分犯行，依前
    揭說明，本件既依連續犯論以一罪，應無自首之適用，附此
    敘明。爰審酌被告因貪圖不法利益，而以假結婚方式使大陸
    地區人民非法入境，足影響臺灣地區之安全及安定，並參酌
    其僅係單純充當人頭丈夫，致生危害性未達嚴重程度，且係
    主動到案供出其犯行，雖未合於自首減刑之要件，惟仍足見
    已有認錯悔過之意，態度良好等一切情狀，量處如主文所示
    之刑，以資懲儆。
據上論斷，應依刑事訴訟法第二百七十三條之一第一項、第二百
九十九條第一項前段，臺灣地區與大陸地區人民關係條例第七十
九條第一項，刑法第十一條前段、第二十八條、第五十六條、第
二百十四條、第二百十六條、第二百二十條第二項、第四十七條
、第五十五條，罰金罰鍰提高標準條例第一條前段，判決如主文
。
本案經檢察官甲○○到庭執行職務。
中    華    民    國    95    年    6     月    22    日
                  刑事第三庭    法  官
上正本證明與原本無異。
如不服本判決，應於送達後十日內向本院提出上訴狀（須附繕本
），上訴於臺灣高等法院臺中分院。
                                    書記官  陳玉芬
中    華    民    國    95    年    6     月    22    日
附錄本案論罪科刑法條全文：
臺灣地區與大陸地區人民關係條例第十五條
下列行為不得為之：
一  使大陸地區人民非法進入臺灣地區。
二  明知臺灣地區人民未經許可，而招攬使之進入大陸地區。
三  使大陸地區人民在臺灣地區從事未經許可或與許可目的不
    符之活動。
四  僱用或留用大陸地區人民在臺灣地區從事未經許可或與許可
    範圍不符之工作。
五  居間介紹他人為前款之行為。
第七十九條
違反第十五條第一款規定者，處一年以上七年以下有期徒刑，得
併科新臺幣一百萬元以下罰金。
意圖營利而犯前項之罪者，處三年以上十年以下有期徒刑，得併
科新臺幣五百萬元以下罰金。
前二項之首謀者，處五年以上有期徒刑，得併科新臺幣一千萬元
以下罰金。
前三項之未遂犯罰之。
中華民國船舶、航空器或其他運輸工具所有人、營運人或船長、
機長、其他運輸工具駕駛人違反第十五條第一款規定者，主管機
關得處該中華民國船舶、航空器或其他運輸工具一定期間之停航
，或廢止其有關證照，並得停止或廢止該船長、機長或駕駛人之
職業證照或資格。
中華民國船舶、航空器或其他運輸工具所有人，有第一項至第四
項之行為或因其故意、重大過失致使第三人以其船舶、航空器或
其他運輸工具從事第一項至第四項之行為，且該行為係以運送大
陸地區人民非法進入臺灣地區為主要目的者，主管機關得沒入該
船舶、航空器或其他運輸工具。所有人明知該船舶、航空器或其
他運輸工具得沒入，為規避沒入之裁處而取得所有權者，亦同。
前項情形，如該船舶、航空器或其他運輸工具無相關主管機關得
予沒入時，得由查獲機關沒入之。
刑法第二百十四條
明知為不實之事項，而使公務員登載於職務上所掌之公文書，足
以生損害於公眾或他人者，處三年以下有期徒刑、拘役或五百元
以下罰金。
刑法第二百十六條
行使第二百十條至第二百十五條之文書者，依偽造、變造文書或
登載不實事項或使登載不實事項之規定處斷。
刑法第二百二十條
在紙上或物品上之文字、符號、圖畫、照像，依習慣或特約，足
以為表示其用意之證明者，關於本章及本章以外各罪，以文書論
。
錄音、錄影或電磁紀錄，藉機器或電腦之處理所顯示之聲音、影
像或符號，足以為表示其用意之證明者，亦同。
稱電磁紀錄，指以電子、磁性或其他無法以人之知覺直接認識之
方式所製成之紀錄，而供電腦處理之用者。


司法院資訊處製作；財團法人民間司法改革基金會備份。
